臺灣高等法院臺中分院刑事判決　　　 100年度上訴字第1037號
上　訴　人　臺灣臺中地方法院檢察署檢察官
被　　　告　賴○○
上列上訴人因被告違反兒童及少年性交易防制條例案件，不服臺
灣臺中地方法院99年度訴字第3431號，中華民國100年3月16日第
一審判決（起訴案號：臺灣臺中地方法院檢察署99年度偵字第15
818號），提起上訴，本院判決如下：
    主  文
上訴駁回。
    理  由
一、依刑事訴訟法第三百五十條、第三百六十一條、第三百六十
    二條、第三百六十七條規定，不服地方法院之第一審判決而
    上訴者，須提出上訴書狀，並應敘述具體理由，為上訴必備
    之程式；其所提出之書狀未敘述上訴理由，或僅曾以言詞陳
    述上訴理由者，均應於上訴期間屆滿後二十日內補提理由書
    於第一審法院。第一審法院經形式審查，認逾期未補提上訴
    理由者，應定期間先命補正；逾期未補正者，為上訴不合法
    律上之程式，應以裁定駁回。倘已提出上訴理由，但所提非
    屬具體理由者，則由第二審法院以上訴不合法律上之程式，
    判決駁回。而所謂具體理由，必係依據卷內既有訴訟資料或
    提出新事證，指摘或表明第一審判決有何採證認事、用法或
    量刑等足以影響判決本旨之不當或違法，而構成應予撤銷之
    具體事由，始克當之（例如：依憑證據法則具體指出所採證
    據何以不具證據能力，或依憑卷證資料，明確指出所為證據
    證明力之判斷如何違背經驗、論理法則）；倘僅泛言原判決
    認定事實錯誤、違背法令、量刑失之過重或輕縱，而未依上
    揭意旨指出具體事由，或形式上雖已指出具體事由，然該事
    由縱使屬實，亦不足以認為原判決有何不當或違法者（例如
    ：對不具有調查必要性之證據，法院未依聲請調查亦未說明
    理由，或援用證據不當，但除去該證據仍應為同一事實之認
    定），皆難謂係具體理由，俾與第二審上訴制度旨在請求第
    二審法院撤銷、變更第一審不當或違法之判決，以實現個案
    救濟之立法目的相契合，並節制濫行上訴（最高法院九十七
    年度臺上字第八九二號判決意旨可資參照）。又理由是否具
    體，則屬第二審法院審查之範圍，不在命補正之列，亦即上
    訴書狀已記載理由，並有具體之敘述時，其上訴既屬合法，
    第二審法院固應就其理由之是否可取，為實體之審理及判斷
    ；如認其上訴書狀雖記載理由，但並未具體敘述時，則無須
    再命補正，可逕認其上訴不合法，以判決駁回之（此有最高
    法院九十七年度臺上字第一二八一號判決意旨可參）。
二、檢察官不服原審判決而提起上訴，其上訴理由略以：按兒童
    及少年性交易防制條例第四章關於部分犯罪對於被害人年齡
    之限制，均不以行為人「明知」被害人實際年齡為絕對必要
    ，若行為人對於被害人為未滿法定年齡一事有不確定故意，
    仍應成立各該罪名（最高法院九十六年度台上字第七０三一
    號、九十六年度台上字第三七六五號、九十五年度台上字第
    五二一０號等判決要旨參照）。(一)本件Ａ女係民國七十九年
    九月出生，於案發之九十六年九月十五日時為未滿十八歲之
    女子，有其年籍資料在卷可憑。以我國學制而言，年滿十八
    歲適為高中畢業或高中三年級之年紀，時之學子面臨選擇何
    大學系別或就業與否之抉擇關卡，與高中一、二年級仍未至
    緊要關頭無庸煩慮之天真輕鬆自有明顯不同。則年滿十八歲
    與否尚非難以辨識，被告與Ａ女見面前已有相當之聯絡，自
    不難發覺詳實。況且，被告當時係二十一歲之大學生，亦曾
    經歷此一歷程，雖無相當之社會歷練，然而同儕中亦有女性
    同學或友人，且甫至青少年時期進入成年時期，對於女子是
    否為年滿十八歲，應有較為敏銳的觀察能力及更高之警覺性
    ，豈有不知Ａ女為未滿十八歲之人之理。(二)再Ａ女並未特別
    對被告隱瞞年紀之情事，業據Ａ女於前案及本案歷次陳述明
    確，被告既然係以與Ａ女交往之前提與Ａ女結識，衡情對於
    欲交往對象Ａ女之年紀、學歷等個人資料應有相當程度之打
    探，以前述Ａ女並未特別對被告隱瞞相關個人年籍之情事論
    之，被告應已知悉Ａ女為未滿十八歲之人無訛。(三)又經法院
    當庭勘驗本案之影片，其中檔案２、３、４隱約可以看到部
    分Ａ女的臉部，客觀上並無使一般人足以認定Ａ女當時為滿
    十八歲之人之成熟。於檔案５所示Ａ女之造型打扮，固較為
    時髦，然而與時下比較追求外型少女打扮的模式亦為符合，
    並不足以依檔案５所示Ａ女之外型，認定Ａ女有社會通念認
    定之滿十八歲之人模樣。綜上，可見被告顯有對於未滿十八
    歲之Ａ女為拍攝性交、猥褻行為影片之故意，縱被告不確知
    Ａ女之實際年齡，仍無礙於其刑責之認定。原審認定被告無
    罪，其判決未恰，至為明顯等語。
三、經查：按採證認事本屬事實審法院之職權，被告供述是否真
    實可信，事實審法院得依證據法則，本於自由心證予以斟酌
    ，作合理之比較，定其取捨，判決內若已論敘其何以作此判
    斷之心證理由，且所為取捨判斷不違背經驗法則或論理法則
    ，即不生判決違背法令之問題。經本院形式審查，本件原判
    決認定本案並無證據足以證明被告對於Α女係未滿十八歲有
    何「明知」或基於「不確定故意」，仍拍攝其性交行為影片
    之主觀犯意，已於判決內敘明認定事實之依據及憑以認定之
    理由，即關於Α女是否確有告知被告就學情況乙節，證人Α
    女於原審審理中固證稱：伊與被告認識後均以ＭＳＮ聊天，
    聊天時有告訴被告伊就讀高二，且甫轉學至新民高中云云（
    見原審卷第三一頁反面、三三頁），然其於偵查中係證稱：
    「（問：妳當時有無向他提到你的正確就學及就業狀況？）
    我只有跟他講我還在唸書」云云（見偵字第一五八一八號卷
    第二五頁），其前後所述不一，更難盡信。至被告於另案告
    訴Α女誣告案件告訴狀中雖載稱其與Α女於見面前已在ＭＳ
    Ｎ聊天十幾次等語（見偵字第九二二六號影卷第一頁），然
    證人Α女證稱：伊與被告於ＭＳＮ只是聊一些簡單之問候，
    沒有特別聊什麼等語在卷（見原審卷第三一頁），參酌以Ｍ
    ＳＮ於網路聯繫僅有文字交流（時下網路語言更盛行以「表
    情符號」或所謂之「火星文」書寫者），故所謂之「聊天」
    ，實係流於天馬行空、言不及義之內容者，亦屬平常，故倘
    徒憑被告與Α女於見面前曾多次以ＭＳＮ聯繫乙節，遽認雙
    方之交誼已深入瞭解彼此之生活背景而必有提及Α女之年齡
    或就學情形者，稍嫌率斷。復依卷附列印之勘驗畫面所示，
    案發當天Α女係身著短袖Ｔ恤及短裙，妝容頗為濃豔，且塗
    擦銀色指甲油，並有自然熟練之抽煙舉動，再依其與被告於
    性交過程之互動反應綜合以觀，與時下高中女生之行徑相較
    ，明顯較為開放、成熟，況以現今少女發育普遍早熟之情形
    而言，十六歲與十八歲之少女，於身型或第二性徵上幾無差
    別，故倘藉由較為亮麗之打扮或超齡、老練之舉止，均足以
    掩飾其實際之年齡而不致啟人疑竇，從而，被告供稱其與Α
    女見面後，對Α女之年齡應係十八歲以上未加懷疑乙節，應
    非子虛。另檢察官雖認Α女之打扮充其量僅係時下少女追求
    時髦之表現，且被告果採信Α女所稱係在酒店上班之說詞，
    則與其供稱與Α女見面係有進一步交往之初衷不符云云（見
    原審卷第十七頁反面至十八頁），然吾人對他人神態、談吐
    、穿著之觀感，乃本於人類與生而來之感官知覺，佐以自身
    體驗，以個人對於外觀事物或現象所得之判斷認知。被告於
    案發時係二十一歲之大學生，社會見識及歷練有限，況Α女
    於案發時既刻意營造超齡之外觀及舉止顯現於外，堪認已有
    不欲人輕易窺知其實際年齡之動機存在，此際，倘苛求被告
    需竭盡所能，百般探求Α女之真實年齡，顯係強人所難。至
    依被告於原審準備程序所供，其邀約Α女外出之目的，固係
    出於進一步交往之意（見原審卷第十六頁），惟其聽聞Α女
    稱在酒店上班，轉而興起發生一夜情之念頭而與Α女發生性
    交行為，亦與現今年輕男女對性觀念較為開放之風氣無違，
    故檢察官上開所指，尚無從為不利被告之認定。是互核前開
    各情，自難認被告於主觀上有「明知」Α女未滿十八歲，或
    有預見Α女可能係未滿十八歲，而仍執意為之，不違背其本
    意對其拍攝性交行為影片之「不確定故意」。原審判決不僅
    調查事證甚詳，且採證認事亦屬有據，所為論敘並無違背經
    驗法則或論理法則情事，更合於無罪推定原則。檢察官上訴
    意旨並未舉出具體新事證，仍係就原有卷證資料再為事實認
    定方面之爭執，或就卷內同一證據資料，為不同之評價，執
    以指摘原判決不當，惟仍僅係從論理上間接推論被告有對未
    滿十八歲之Ａ女為拍攝性交行為之故意，而無法直接證明被
    告有公訴意旨所指之犯行，難認符合首揭之上訴具體理由。
四、綜上所述，本院依形式上觀察認原審判決認事用法並無違法
    或不當之處，檢察官上訴理由並未依據卷內既有訴訟資料或
    提出新事證，指摘或表明第一審判決有何採證認事、用法或
    量刑等足以影響判決本旨之不當或違法，而構成應予撤銷之
    具體事由，自非屬得上訴第二審之具體理由。依上揭法律規
    定及判決意旨，檢察官提起之第二審上訴不合法律上程式，
    爰不經言詞辯論，判決駁回上訴。
據上論斷，應依刑事訴訟法第三百六十七條前段、第三百七十二
條，判決如主文。
中    華    民    國   100    年    5     月    24    日
            刑事第七庭    審判長法  官  林  榮  龍                        
                                法  官  黃  仁  松                        
                                法  官  王  義  閔                        
上列正本證明與原本無異。                                                  
如不服本判決應於收受送達後十日內向本院提出上訴書狀，其未                  
敘述上訴理由者，並得於提起上訴後十日內向本院補提理由書 (                  
均須按他造當事人之人數附繕本)「切勿逕送上級法院」。
                                           
                                書記官  王  麗  珍      
                                                  
中    華    民    國   100    年    5     月    24    日